臺灣高雄地方法院刑事判決　　　　　　　 96年度易字第945號
公　訴　人　臺灣高雄地方法院檢察署檢察官
被　　　告　乙○○
上列被告因業務侵占案件，經檢察官提起公訴（96年度偵字第33
68號），本院判決如下：
    主  文
乙○○連續犯業務侵占罪，處有期徒刑貳年陸月。未扣案如附表
二所示支票背面上偽造之「廖正森」、「洪淑蘭」、「洪白碧」
、「賴水妹」及「鍾　貞」之署名各壹枚，均沒收。
    事  實
一、乙○○任職於遠雄人壽保險事業股份有限公司（下稱「遠雄
    保險公司」）擔任保險業務總監，負責招攬保險業務及代收
    取客戶保險費，為從事業務之人。詎其因自行在外投資之事
    業須資金週轉，竟基於意圖為自己不法所有之業務侵占概括
    犯意，藉其職務之便，連續於如附表一所示之收款日期，分
    別代遠雄保險公司向廖正森等保戶收取如附表一實際收取金
    額欄所示總計新台幣（下同）6,327,494 元之保費後，分別
    於同表所示之侵占日期，以變易持有為所有之意思，未將上
    開款項繳回遠雄保險公司而侵占入己。並其為避免事跡敗露
    ，另與遠雄保險公司不詳之成年助理，共同基於行使偽造私
    文書之概括犯意聯絡，連續於附表二所列之時間，在遠雄保
    險公司內，由不同之成年助理於同表所示之支票背面偽造同
    表各該編號所示之保戶或被保險人廖正森等人之姓名後，偽
    充係各該保戶或被保險人所背書擔保用以支付保險費之支票
    交予遠雄保險公司而行使之，足生損害於廖正森等人。嗣因
    乙○○在外投資事業資金週轉不靈，以致上開交予遠雄保險
    公司之票據無法如期兌現，始發現上情。
二、案經遠雄保險公司訴由臺灣高雄地方法院檢察署檢察官偵查
    起訴。
    理  由
壹、程序方面：
一、按被告以外之人於審判外之言詞或書面陳述，除法律有規定
    者外，不得作為證據，刑事訴訟法第159 條固定有明文，惟
    被告以外之人於審判外之陳述，雖不符同法第159 條之1 至
    之4 規定，而經當事人於審判程序同意作為證據，法院審酌
    該言詞陳述或書面陳述作成時之情況，認為適當者，亦得為
    證據。又當事人、代理人或辯護人於法院調查證據時，知有
    第159 條第1 項不得為證據之情形，而未於言詞辯論終結前
    聲明異議者，視為有前項之同意，此亦據同法第159 條之5
    規定甚明。查證人即被害人洪淑蘭、賴水妹、鍾麗貞於偵查
    中陳述、證人即告訴代理人甲○○於偵查及本院審理中陳述
    、證人丙○○、范玉網於偵查中之陳述，均為被告乙○○以
    外之人於審判外之陳述；且卷附遠雄人壽要保書5 份、遠雄
    人壽預收第一次保費相當額送金單8 份、退票理由單影本（
    票據號碼：0000000 號）、業務聯繫表、案外人黃麟惠帳戶
    存摺封面及內頁影本、受害人附表、財團法人金融聯合徵信
    中心信用卡戶基本資訊- 自然人查詢表（乙○○）、法務部
    票據信用資訊連結作業查詢明細表、證人洪淑蘭聲明書、票
    號NP0000000 號、票號NP0000000 號、票號BV0000000 號、
    票號CL0000000 號之支票正反面影本各1 份及匯款單影本2
    紙等被告以外之人於審判外之書面陳述，均屬於傳聞證據，
    惟檢察官及被告於本院審判程序均不爭執其證據能力並同意
    引為證據，本院審酌上開言詞陳述即書面陳述作成時之證據
    取得過程並無瑕疵，認以之作為證據應為適當，依刑事訴訟
    法第159 條之5 第1 項之規定，得為證據，而有證據能力。
貳、實體方面：
一、有罪部分
（一）業務侵占部分：
      上揭業務侵占之事實，業據被告於本院審理中坦承不諱，
      核與證人即被害人洪淑蘭、賴水妹、鍾麗貞於偵查中證述
      、證人即告訴代理人甲○○於偵查及本院審理中證述之情
      節大致相符，並有卷附遠雄人壽要保書5 份、遠雄人壽預
      收第一次保費相當額送金單8 份、退票理由單影本（票據
      號碼：0000000 號）、業務聯繫表、案外人黃麟惠帳戶存
      摺封面及內頁影本、財團法人金融聯合徵信中心信用卡戶
      基本資訊- 自然人查詢表（乙○○）、法務部票據信用資
      訊連結作業查詢明細表、證人洪淑蘭聲明書、票號NP0000
      000 號、票號NP0000000 號、票號BV0000000 號、票號CL
      0000000 號之支票正反面影本各1 份及匯款單影本2 紙可
      憑，足認被告之自白與事實相符，堪予採為論罪科刑之依
      據。又被告於本院審理中供陳：伊所代收的客戶保險費，
      按照公司規定應該在2 個月之內交給公司，伊都是開兩個
      月的票給公司，結帳日都是每個月25日等語（院卷第51頁
      ），是被告收款後依公司規定既有2 個月之寬限期，故被
      告侵占各該客戶保險費之時間，自應以被告所簽發繳回公
      司如附表二所示支票之發票日為準，附此敘明。據上，被
      告上開連續業務侵占之犯行，洵堪認定。
（二）行使偽造私文書部分：
    1.訊據被告固不否認其與公司助理均未經附表二所示廖正森
      等人之同意而以其等之名義在如附表二所示之支票背面背
      書之事實，惟矢口否認有何行使偽造私文書之犯行，並辯
      稱伊公司向來均允許業務員如此處理，伊沒有偽造文書之
      故意云云。惟查，被告未經同意，而分別於附表二所列之
      時間，在遠雄保險公司內，由知情之不同遠雄保險公司助
      理，在同表所示之支票背面簽署各該編號所示之署名，並
      將該等支票交予遠雄保險公司等情，業據被告供認不諱，
      並有如附表二所示之支票正、反面影本各1 份在卷可憑，
      佐以證人廖正森等人均業已以現金或開立支票之方式支付
      其等之保險費予被告等情，業如前述，衡情其等當無另行
      同意被告以其等名義背書於被告自行提出之支票之可能，
      是被告未經證人廖正森等人之同意，而偽造其等署名於如
      附表二所示之支票背面之事實，已構成刑法上之偽造文書
      ，堪予認定，被告徒以上情為辯，縱令為真，亦無礙其罹
      於偽造文書罪責之認定，其繼而將附表二各該偽有證人廖
      正森等人背書之支票先後提出交付於遠雄保險公司。是被
      告連續行使偽造私文書之犯行，亦堪認定。
    2.綜上所述，被告連續業務侵占及連續行使偽造私文書之犯
      行，均事證明確，應依法論科。
（三）論罪科刑：
  1.新舊法比較：
  (1)被告行為後，刑法及刑法施行法業於94年2 月2 日經總統以
    華總一義字第0940001490 1號令修正公布，並於95年7 月1
    日施行，參酌最高法院95年5 月23日刑事庭第8 次會議決議
    ，修正後刑法第2 條第1 項之規定，係規範行為後法律變更
    所生新舊法律比較適用之準據法，於新刑法施行後，應適用
    修正後刑法第2 條第1 項之規定，為「從舊從輕」之比較。
    另於比較時應就罪刑有關之共犯、未遂犯、想像競合犯、牽
    連犯、連續犯、結合犯，以及累犯加重、自首減輕暨其他法
    定加減原因（如身分加減）與加減比例等一切情形，本於統
    一性及整體性原則，綜其全部罪刑之結果而為比較。
  (2)刑法第28條共犯修正施行前規定「2 人以上共同實施犯罪之
    行為者，皆為正犯」，修正施行後規定「2 人以上共同實行
    犯罪之行為者，皆為正犯」，修法後將完全未參與犯罪行為
    之實行之陰謀共同正犯及預備共同正犯刪除，本件被告與遠
    雄保險公司不詳成年助理就前開行使偽造私文書之行為有犯
    意聯絡及行為分擔，不論依修正前之刑法第28條，或修正後
    之刑法第28條之規定，均構成共同正犯，對其等而言並無有
    利或不利之情形，自不生新舊法比較之問題，應逕行適用現
    行刑法第28條，論以共同正犯。
  (3)刑法第56條關於連續犯之規定業於94年1 月7 日修正公布刪
    除，並於95年7 月1 日施行，則被告之犯行，因行為後新法
    業已刪除連續犯之規定，此刪除雖非犯罪構成要件之變更，
    但顯已影響行為人刑罰之法律效果，自屬法律變更。本件被
    告為如附表一、二所示之多次業務侵占及行使偽造私文書行
    為，主觀上各顯係基於業務侵占及行使偽造私文書之概括犯
    意，客觀上逐次實施數次行為而具連續性，進而侵害同性質
    之法益，惟因其各次行為依一般社會健全觀念，在時間差距
    上，可以分開，在刑法評價上，各具獨立性，每次行為皆可
    獨立成罪，是依修正前刑法第56條之規定，本得適用連續犯
    規定而論以一罪，並得加重其刑至二分之一，惟因修正後刑
    法刪除前開連續犯規定，以致被告前揭數次構成要件行為須
    依法分別論以數罪而併罰之，依新法第2 條第1 項規定比較
    新、舊法之結果，仍以行為時即修正前刑法第56條之規定較
    有利於被告（最高法院95年第8 次刑事庭會議決議亦採同一
    見解）
  (4)刑法第55條原係規定：「一行為而觸犯數罪名，或犯一罪而
    其方法或其結果之行為犯他罪名者，從一重處斷」；而該條
    修正後刪除牽連犯之規定，致被告本件所犯刑法第210 條、
    第216 條與同法第336 條第2 項犯行，原依行為時法構成裁
    判上一罪之牽連犯而得從一重處斷，依裁判時法則需數罪併
    罰，比較結果自以修正前刑法較有利於被告。
  (5)罰金刑部分：刑法第33條第5 款業已修正施行；修正後刑法
    第33條第5 款規定「罰金：新臺幣1, 000元以上，以百元計
    算之。」，與修正前刑法第33條第5 款規定「罰金：1 元以
    上。」不同。比較新舊法結果，本案關於附表一所示之業務
    侵占犯行部分，刑法第336 條第2 項法定刑罰金部分以舊法
    較有利於被告。
  (6)綜上述之比較結果，舊法之規定顯較有利於被告，依刑法第
    2 條第1 項前段之規定，就此部分自應全部適用最有利於被
    告之舊法處斷。
  2.按在支票背面偽造他人之署押，以為背書，其偽造支票背書
    ，在票據法上係表示對支票負擔保責任之意思，為法律規定
    之文書，並非依習慣表示一定用意之證明，而其此項行為，
    足以生損害於他人，故應成立偽造私文書罪。又其所偽造之
    此項署押，依法律規定，固應成立偽造私文書罪，但仍不失
    為偽造之署押，應依刑法第219 條宣告沒收（最高法院70年
    台上字第2162號判例要旨參照）。又被告係任職於遠雄保險
    公司擔任保險業務總監，負責招攬保險業務及代收取客戶保
    險費，為執行業務之人。是核被告所為，係犯修正前刑法第
    336 條第2 項業務侵占罪及修正前同法第216 條、第210 條
    之行使偽造私文書罪。被告於如附表二所示支票背面偽造署
    名均係偽造私文書之部分行為，不另論罪；又其偽造私文書
    行為被行使偽造私文書之高度行為吸收，亦不另論罪。又被
    告就上開各次行使偽造私文書犯行與遠雄保險公司各不詳成
    年助理間，有犯意聯絡及行為分擔，均為共同正犯。被告先
    後多次之業務侵占及行使偽造私文書犯行，時間緊接，方法
    相同，所犯復為構成要件相同之罪名，各顯係基於概括犯意
    反覆為之，爰依連續犯規定各論以一罪，並均依法加重其刑
    。再被告所犯上開連續業務侵占、連續行使偽造私文書之2
    犯行間，有目的、手段之牽連關係，為牽連犯，爰依修正前
    刑法第55條後段規定，從一重之連續業務侵占罪處斷。公訴
    意旨雖僅論及本件被告業務侵占犯行，惟就未論及之連續行
    使偽造私文書犯行部分，既與上開起訴論及部分有上述牽連
    犯之裁判上一罪關係，故亦為本件起訴效力所及，本院自得
    併予審酌，附此敘明。爰審酌被告為從事業務之人，本應恪
    遵職守，竟為支應私人在外投資資金週轉之需求，恣意侵占
    挪用其業務上所收取之客戶保險費，復為避免公司發覺其事
    ，而偽簽其客戶之姓名於支票背面，冒充係經客戶背書擔保
    之支票交予公司，犯後又否認其該等行使偽造私文書之犯行
    ，且侵占之金額高達6,327,494 元，其所為不宜輕縱，惟念
    及其犯後尚能坦認其業務侵占之犯行，且事後曾返還遠雄保
    險公司共100 萬元，及其前有偽造文書前科，有臺灣高雄地
    方法院檢察署刑案資料查註紀錄表及臺灣高等法院被告前案
    紀錄表各1 份在卷可考，素行非佳等一切情狀，量處如主文
    所示之刑，以資懲儆。至未扣案如附表二所示各該支票背面
    偽造之「廖正森」、「洪淑蘭」、「洪白碧」、「賴水妹」
    及「鍾  貞」等署名各1 枚，不問屬於被告與否，均應刑法
    第219 條規定沒收之。
二、不另為無罪諭知部分：
    公訴意旨雖另認被告藉職務之便，連續於附表一所示之日期
    ，將其分別代遠雄保險公司向被害人廖正森等保戶所收取並
    加以侵占逾如附表一「應繳保險費欄」扣除「收款日期及實
    際收款金額」欄所示之金額部分亦涉犯業務侵占罪等語。惟
    按犯罪事實應依證據認定之，無證據不得認定犯罪事實。又
    不能證明被告犯罪者，應諭知無罪之判決，刑事訴訟法第15
    4 條第2 項、第301 條第1 項分別定有明文。經查，被告於
    本院審理時辯稱：伊因有扣除佣金折讓予部分客戶，故其實
    際向客戶所收取之金額較其等應繳保險費為少，故伊實際侵
    占之金額，廖正森部分為0000000 元，洪淑蘭部分為000000
    0 元，賴水妹及鍾麗貞部分共為0000000 元等語（院卷第11
    5-117 頁），核與證人洪淑蘭於偵查中證稱：伊向被告投保
    兩個單位，應繳196 萬多元之保險費，但被告只要業績不收
    佣金，故將保費扣掉佣金，伊只開1 張面額0000000 元之支
    票予被告等語（95年度他字第3366號卷第30-31 頁），證人
    賴水妹於偵查中證稱：伊將存摺及印章交予被告至台東中小
    企銀鳳山分行提領，其以匯款方式匯出，一筆是824000元、
    一筆是0000000 元，共提領0000000 元等語（同上卷第31頁
    ）、證人鍾麗貞於偵查中證稱：賴水妹是伊先生的姐姐，所
    以其保險費是由賴水妹一起繳給被告等語（同上卷第31頁）
    ，及卷附證人洪淑蘭聲明書（同上卷第50頁）、證人賴水妹
    提出匯出本案保險費之案外人黃麟惠帳戶存摺封面及內頁影
    本及匯款單2 紙（同上卷第34、76頁）、遠雄保險公司94年
    7 月22日客戶廖正森之送金單內容（95年度他字第4732號卷
    第7 頁）勾稽相符，被告上開所辯堪可採信，此外，就公訴
    意旨所指逾上開被告供認部分之侵占金額，亦查無資料可資
    證明，故此部分自非可認亦為被告所侵占，則就附表一編號
    一逾0000 000元即360066元部分；就附表一編號二逾000000
    0 元即197040元部分；就附表一編號三、四逾0000000 元即
    40元部分，均本應為無罪之諭知，惟此等部分犯行各與被告
    前開經論罪科刑之各業務侵占部分有單純一罪關係，爰不另
    為無罪之諭知。
據上論斷，應依刑事訴訟法第299 條第1 項前段，刑法第2 條第
1 項前段、第28條，修正前刑法第56條、第216 條、第210 條、
第219 條、第336 條第2 項、第55條後段，罰金罰鍰提高標準條
例第1 條前段，判決如主文。
本案經檢察官丁○○到庭執行職務。
中　　華　　民　　國　　96　　年　　12　　月　　31　　日
                  刑事第十三庭  審判長法　官　黃惠玲
                                      法  官  郭宜芳
                                      法  官  蔣志宗
以上正本證明與原本無異。
如不服本判決應於收受本判決後10日內向本院提出上訴書狀，並
應敘述具體理由，如未敘述上訴理由者，應於上訴期間屆滿後20
日內補提理由書狀於本院（均須按他造當事人之人數附繕本）「
切勿逕送上級法院」。
中　　華　　民　　國　　96　　年　　12　　月　　31　　日
                                      書記官　李憶如
┌───────────────────────────────────────┐
│附表一                                                                        │
├──┬───┬────┬──────┬──────┬──────┬──────┤
│編號│要保人│被保險人│應繳保險費　│收款日期及實│侵占之日期及│ 備  註     │
│    │      │        │            │際收款金額  │金額        │            │
├──┼───┼────┼──────┼──────┼──────┼──────┤
│ 一 │廖正森│ 廖正森 │2,950,560元 │94年7月22日/│94年9 月25日│            │
│    │      │        │            │2,590,494元 │/2,590,494元│            │
├──┼───┼────┼──────┼──────┼──────┼──────┤
│ 二 │洪淑蘭│ 洪白碧 │1,967,040 元│94年7月22日/│94年9 月25日│乙○○就左列│
│    │      │        │            │1,770,000元 │/983,520元  │實際收款金額│
│    │      │        │            │            │            │0000000 元分│
│    │      │        │            │            │            │別簽發支票2 │
│    │      │        │            │            ├──────┤紙繳回公司，│
│    │      │        │            │            │94年10月25日│故其侵占金額│
│    │      │        │            │            │/786,480元  │分別為983,52│
│    │      │        │            │            │            │0 元 (即附表│
│    │      │        │            │            │            │二編號二所示│
│    │      │        │            │            │            │票面金額）/7│
│    │      │        │            │            │            │86,480元（即│
│    │      │        │            │            │            │0000000-0000│
│    │      │        │            │            │            │20＝786480元│
│    │      │        │            │            │            │）          │
├──┼───┼────┼──────┼──────┼──────┼──────┤
│ 三 │賴水妹│ 賴水妹 │983,520 元  │94年8月5日/ │94年9 月25日│            │
├──┼───┼────┼──────┤1,967,000元 │1,967,000元 │            │
│ 四 │鍾麗貞│ 鍾麗貞 │983,520 元  │(左2人係共同│            │            │
│    │      │        │            │繳納）      │            │            │
└──┴───┴────┴──────┴──────┴──────┴──────┘
┌─────────────────────────────────────┐
│附表二                                                                    │
├──┬─────┬──────┬───────┬──────┬──────┤
│編號│票據號碼  │ 金  額     │發票日期（即偽│付款銀行    │背書人欄（偽│
│    │          │            │造時間）      │            │造之署名及數│
│    │          │            │              │            │量）        │
├──┼─────┼──────┼───────┼──────┼──────┤
│ 一 │NP0000000 │2,950,560 元│ 94年9月25日　│合作金庫銀行│「廖正森」之│
│    │          │            │              │灣內分行    │署名1枚     │
├──┼─────┼──────┼───────┼──────┼──────┤
│ 二 │CL0000000 │983,520 元  │ 94年9月25日  │彰化商業銀行│「洪白碧」之│
│    │          │            │              │台中分行    │ 署名1枚    │
├──┼─────┼──────┼───────┼──────┼──────┤
│ 三 │BV0000000 │983,520 元  │ 94年10月25日 │台南區中小企│「洪淑蘭」之│
│    │          │            │              │業銀行府城分│ 署名1枚    │
│    │          │            │              │行          │            │
├──┼─────┼──────┼───────┼──────┼──────┤
│ 四 │NP0000000 │1,967,040 元│ 94年9月25日　│合作金庫銀行│「賴水妹」、│
│    │          │            │              │灣內分行    │「鍾  貞」之│
│    │          │            │              │            │署名各1枚   │
└──┴─────┴──────┴───────┴──────┴──────┘
附錄本案所犯法條：
刑法第210條
偽造、變造私文書，足以生損害於公眾或他人者，處5 年以下有
期徒刑。
刑法第216條
行使第210 條至第215 條之文書者，依偽造、變造文書或登載不
實事項或使登載不實事項之規定處斷。
刑法第336 條第2項
對於業務上所持有之物，犯前條第1 項之罪者，處6 月以上5 年
以下有期徒刑，得併科3000元以下罰金。
